臺灣高等法院民事判決　　　　　　　　 94年度建上字第101號
　　上　訴　人　太平洋華園興業股份有限公司
　　法定代理人　丁○○
　　訴訟代理人　蔡育霖律師
　　複代理人　　姚文勝律師
　　被上訴人　　美群建設開發有限公司
　　法定代理人　乙○○
上列當事人間請求給付承攬報酬事件，上訴人對於中華民國94年
10月19日臺灣臺北地方法院93年度建字第318號第一審判決提起
上訴，本院於95年12月26日言詞辯論終結，茲判決如下：
    主  文
上訴駁回。
第二審訴訟費用由上訴人負擔。
    事  實
甲、上訴人方面：
一、聲明：
  (一)原判決不利於上訴人部分廢棄。
  (二)上廢棄部分，被上訴人在第一審之訴駁回。
二、陳述：除與原判決記載相同者外，補稱略以：
  (一)上訴人固於民國91年11月4日與被上訴人及原審共同被告太
    平洋立德旅館事業股份有限公司（下稱太立公司）簽立三方
    協議書（下稱系爭協議），惟系爭協議僅約定上訴人原應給
    付太立公司之第2期工程款新台幣（下同）1,280萬元，經太
    立公司之同意，給付予被上訴人，以資同時清償上訴人依約
    對太立公司所負之工程債務，及太立公司對被上訴人所負之
    工程債務。其法律性質為經債權人同意而向第三人清償及第
    三人清償，並非因而使被上訴人取得對上訴人請求權。原判
    決認依系爭協議，上訴人對被上訴人負有給付1,280萬元之
    債務，有所違誤。
  (二)上訴人與太立公司間之工程款付款辦法第6條，雖約定不問
    工程進度而按月於每月底給付約定金額，但該辦法第26條亦
    約定，如遇工程停工，則就已做工程及到場材料，按實作數
    量核算給價。因此系爭工程於91年8月15日停工後，自應就
    已做工程及到場材料，經上訴人按實作數量核算後，始得確
    定上訴人就系爭工程應給付工程款之數額。而上訴人與被上
    訴人及太立公司簽立系爭協議書時，尚未就系爭工程與太立
    公司進行結算，自無從確定系爭工程之工程款。至系爭協議
    所指第2期工程款1,280萬元，係指上訴人原依約應於91年6
    、7月給付之工程預付款，是被上訴人在未證明系爭工程停
    工時，已完工之比例前，不得向上訴人請求。況上訴人依系
    爭協議給付340萬元後，至工程現場估價，發現依合約完工
    比例計算結果，上訴人應付之工程款至多為13, 655,588元
    ，惟上訴人實際已給付工程預付款16,200,000元，自無再為
    給付之義務。
三、證據：除援用原審所提出者外，補提新竹太平洋鄉村俱樂部
    別墅區內裝修建築工程業主下令暫停裝修工程結算工程款部
    份項目不明補充說明書為證。
乙、被上訴人方面：
一、聲明：上訴駁回。
二、陳述：除與原判決記載相同者，茲予引用外，補稱略以：
  (一)被上訴人承攬系爭工程時，上訴人及太立公司即以其等同屬
    太平洋集團為由，向被上訴人表示願負連帶債務。被上訴人
    因上訴人與太立公司之名稱均為太平洋，且該二家公司均為
    太平洋集團所投資，乃相信被上訴人與太立公司為連帶債務
    人。若上訴人與被上訴人非連帶債務人，則於系爭工程進行
    期間，被上訴人何以需受上訴人及太立公司共同指揮，且被
    上訴人請領之工程款，何需上訴人及太立公司同意；又系爭
    工程停工後，何以上訴人及太立公司願與被上訴人簽定系爭
    協議。因此，上訴人指其不與太立公司對被上訴人負連帶債
    務之主張，自為無據。
  (二)上訴人與被上訴人簽立系爭協議，且系爭協議為獨立之契約
    ，並已載明上訴人願支付工程款，則上訴人自有支付工程款
    之義務，不得再以系爭工程合約為被上訴人與太立公司所訂
    ，與上訴人無涉為由，拒絕給付。
  (三)系爭工程為大面積之修繕，且涉及外觀部分，故應屬建築物
    之重大修繕，而依民法第499條規定，時效期間延長為五年
    ，因此被上訴人之請求權，並未罹於時效而消滅。至上訴人
    所援引之最高法院78年台上字第779號判例之事實與本件不
    合，自無適用之餘地。
  (四)本件承攬之報酬請求權時效，依民法第127條之規定雖為2年
    ，惟上訴人與太立公司及被上訴人簽定系爭協議之日為91年
    11月4日，上訴人最後交付日之支票係92年3月，被上訴人起
    訴日為93年9月，未逾2年之時效。
  (五)被上訴人將系爭工程之標的物交還上訴人後，應由上訴人自
    負保管責任，若標的物遭到破壞或其他影響，均與被上訴人
    無涉。況停工期間因颱風及水災等天然災害之侵襲，造成標
    的物之損害，亦不可歸責於被上訴人。因此上訴人主張被上
    訴人施作未完成及工程有瑕疵云云，即無理由。
三、證據：除援用原審所提出者外，補提聲明書為證，並聲請訊
    問證人甲○○、周嘉。
    理  由
一、被上訴人主張：上訴人於91年4月11日將「太平洋華江農場A
    、B、C棟建築、內裝、庭園工程」（以下稱系爭工程）委託
    太立公司規劃及發包，太立公司並就系爭工程於同年5月21
    日與被上訴人簽訂工程合約書，由被上訴人承攬系爭工程，
    簽約後被上訴人均依約施工。嗣於同年8月8日，太立公司以
    系爭工程需要調整且逢農曆7月不適施工為由，通知被上訴
    人停工及終止合約，並於同年8月15日前會同上訴人就已施
    工項目進行結算，被上訴人乃依其通知於同年8月15日停工
    並退出系爭工程。同年11月4日，被上訴人與太立公司、上
    訴人三方結算，太立公司、上訴人應給付予被上訴人之工程
    款為43,249,994元。就被上訴人於停工前已申請之91年6月
    、7 月（即第2期）工程款1,280萬元，三方達成協議（以下
    稱系爭協議），自92年1月起至12月止，分12期給付。詎上
    訴人僅給付91年1至3月份之340萬元，尚欠940萬元（以下稱
    系爭款項）未給付，迭經被上訴人催討均未置理等情，爰依
    工程合約及系爭協議，求為命上訴人給付940萬元及自起訴
    狀繕本送達翌日起至清償之日止，依週年利率5%計算之利息
    之判決（被上訴人於原審請求上訴人、太立公司連帶給付
    27,049, 994元及利息，原審判命太立公司給付27,049,994
    元及利息及命上訴人給付系爭款項，如上訴人或太立公司為
    給付時，其他人於給付範圍內免除給付之義務，而駁回被上
    訴人其餘之訴，上訴人就其敗訴部分，聲明不服，被上訴人
    及太立公司就其敗訴部分，未據聲明不服）。
    上訴人則以：上訴人於91年4月11日與太立公司簽訂工程合
    約書，由太立公司承攬系爭工程，太立公司再於同年5月21
    日將系爭工程轉包予被上訴人，嗣上訴人通知太立公司於同
    年8月15日停工，並要求其辦理結算，太立公司雖於同年8月
    31日提出「新竹VILLA內裝工作工程結案說明」，請求支付
    工程結算款43,249,994元，惟因其內容多所不實，上訴人未
    予接受，亦未授權太立公司與被上訴人結算，被上訴人主張
    系爭工程款業經上訴人確認為43,249,994元，自應證明之。
    又上訴人並未與被上訴人就系爭工程簽訂合約，亦未委由太
    立公司與被上訴人簽約，基於債之關係相對性原則，上訴人
    並無給付系爭款項之義務。上訴人雖因太立公司表示被上訴
    人需錢週轉，乃於91年11月4日與太立公司及被上訴人簽訂
    系爭協議，同意於系爭工程結算前，暫撥91年6、7月之預付
    款即第2期工程款1,280萬元，並約定以向第三人清償之方式
    直接給付予被上訴人，但並不因此使系爭工程合約之當事人
    地位發生變動，亦未使上訴人與太立公司對被上訴人連帶負
    給付義務。詎上訴人依系爭協議付款340萬元後，發現系爭
    工程瑕疵甚多，且現場實際施工數量與太立公司提報數量出
    入甚大，乃拒絕再為付款，上訴人並得就瑕疵部分予以扣款
    。況被上訴人所請求之工程款應屬民法第511條但書所定損
    害賠償，依同法第514條第2項規定，其請求權自其原因發生
    後1年間不行使而消滅。系爭工程於91年8月15日停工，被上
    訴人遲至93年9月始提起本件訴訟，顯已罹於時效，上訴人
    自得拒絕給付等語，資為抗辯。
二、查上訴人與太立公司於91年4月11日，就系爭工程簽訂工程
    合約書，由太立公司承攬系爭工程，約定工程總價為55,238
    ,095 元，太立公司再於91年5月21日轉包予被上訴人，約定
    工程總價為54,857,143元，自91年4月起，每月支付640萬元
    ，太立公司已支付91年4、5月份工程款共1, 280萬元予被上
    訴人。嗣上訴人因營運考量，於91年8月6日通知太立公司停
    工並終止合約，並請太立公司函請被上訴人於91年8月15 日
    前，會同上訴人共同派代表，一起討論已完成工程之點驗及
    工程費用之結算，太立公司乃於91年8月8日將此旨轉知被上
    訴人，被上訴人即於91年8月15日停工。停工後，被上訴人
    與上訴人、太立公司三方於91年11月4日簽訂系爭協議，內
    載：「參方就位於太平洋鄉村俱樂部別墅區工程承包乙案，
    因甲方（即上訴人）營運考量，暫停施工，經參方協議第2
    期工程款1,280萬元，分12期支付並於92年1月起開始開立各
    月份支票，金額為1、2、7、8月份開立面額120萬元正，3、
    4 、5、6、9、10、11、12月份開立面額100萬元正，合計共
    1,280萬元由甲方直接付款給付乙方（即被上訴人）。參方
    同意因甲方營運考量下暫停施工，後續工程施作與否及後續
    未付之工程款，甲方同意於九十二年六月前與乙方協議完成
    上述未盡事宜」。上訴人並已依系爭協議給付自92年1至3月
    之工程款340萬元予被上訴人，尚餘系爭940萬元未付之事實
    ，為兩造所不爭，本院應以之為裁判基礎。
三、系爭工程固由上訴人發包予太立公司，再由太立公司轉包予
    被上訴人，然系爭工程所以停工，係基於上訴人營運考量，
    由上訴人通知太立公司停工，並請太立公司函請被上訴人於
    91年8月15日前，會同上訴人共同派代表，一起討論已完成
    工程之點驗及工程費用之結算，並暫時終止合約，俟時機成
    熟恰當時再與太立公司續訂約，太立公司乃依該內容轉知被
    上訴人等，已如前述，且有上訴人於91年8月6日所發91華園
    字第004號函及太立公司於91年8月8日所發91太立函字第910
    80801號函可據（原審卷(一)17頁、本院卷43頁參照）。可知
    三方共同派代表，一起討論已完成工程之點驗及工程費用之
    結算，乃出於上訴人之意思，應屬無疑。又證人即太立公司
    之副總經理周嘉於本院審理時證稱：三方結算是由其主持
    ，結算時，三方都有到場，逐一估算，上訴人有阮國慶經理
    、工程部的甲○○（證人誤稱陳水郎）、太立公司之丙○○
    經理，結算的時候，被上訴人有提出初估金額，其有作部分
    調整或減少等語（本院卷40頁）；證人即上訴人已離職之員
    工甲○○，於本院審理時，證稱：系爭工程停工後，其受阮
    國慶之指示去幫忙清點電機部分，至於裝潢部分則由另一人
    清點，去時，太立公司及被上訴人都沒有會同，其將被上訴
    人有做的工程照相，並列入優缺點，把相關資料交給阮國慶
    後，就離職了，後來有無就此工程作總結，其不知道等語（
    本院卷77頁）。上開二位證人就結算時，證人甲○○是否在
    場，固有不同陳述，但由三方派代表共同結算，既出於上訴
    人之意思，上訴人實際上亦派阮國慶負責系爭工程之結算，
    阮國慶則指示證人甲○○等人清點，證人甲○○也已實際清
    點，並將清點之資料交予阮國慶，嗣後三方亦簽訂系爭協議
    等情觀之，上訴人顯然已參與系爭工程之結算。系爭協議既
    在三方派代表共同討論已完成工程之點驗及工程費用之結算
    後所為，則於簽訂系爭協議時，三方就被上訴人關於系爭工
    程所得請求之報酬如何，自已明瞭。若被上訴人尚得請求之
    報酬金額，低於依契約原定應支付但因停工而未支付之第2
    期款1,280萬元，上訴人及太立公司，自會由該預定支付之
    1,280萬元之工程款中扣除其差額，僅支付被上訴人尚得請
    求之其餘工程款，不可能支付1,280萬元後，再請求被上訴
    人返還多領之款項。依系爭協議已約定：經參方協議第2期
    工程款1,280萬元，分12期支付，由上訴人直接付款給付被
    上訴人，參方同意因上訴人營運考量下暫停施工，後續工程
    施作與否及後續未付之工程款，被上訴人同意於92年6月前
    與被上訴人協議完成上述未盡事宜等內容，自可證明三方已
    確認協議時被上訴人已施作而得請求之工程款逾1,280萬元
    ，否則不可能有「後續未付之工程款」待上訴人於92年6月
    前與被上訴人協議解決之問題，可知於被上訴人簽訂系爭協
    議時，得請求之金額，當不只1,280萬元。是即令上訴人抗
    辯系爭工程尚有諸多瑕疵為真，亦屬被上訴人得否請求系爭
    協議所約定上開1,280萬元以外之後續報酬之問題。本件被
    上訴人所請求之系爭940萬元款項，乃該1,280萬元內之款項
    ，此一款項既經兩造確認，被上訴人據以請求，自屬有據。
    至於就被上訴人關於系爭工程得請求全部之工程款為何，太
    立公司所製作之系爭工程工程結案說明是否真實、上訴人所
    抗辯系爭工程之瑕疵是否為真，若為真其應減少之報酬如何
    等兩造所提出之攻擊或防禦方法，均僅判斷上訴人應否給付
    後續工程款之問題，即非本件所應審究。故上訴人抗辯經其
    單方估算結果，被上訴人就系爭工程全部僅能請求13,655,
    588元，扣除停工已領取之1,280萬元，及上訴人依系爭協議
    已給付之340萬元，合計1,620萬元，已逾被上訴人得請求之
    全部工程款，不能再為請求云云，自不足採。又系爭協議已
    經三方約明該1,280萬元由上訴人直接付款予被上訴人，後
    續未付之工程款，上訴人同意於92年6月前與被上訴人協議
    完成未盡事宜，可知系爭協議並非為簡化上訴人與太立公司
    及太立公司與被上訴人間清償手續所訂，而是為使上訴人就
    被上訴人關於系爭工程得請求而太立公司尚未給付之金額，
    包含上開1,280萬元及其他後續未付之工程款，應否負給付
    予被上訴人之義務而訂，是上訴人抗辯其對被上訴人無給付
    系爭款項之義務，亦非可採。上訴人雖再以被上訴人就已完
    工之報酬請求權，性質上為損害賠償請求權，其消滅時效為
    一年，自91年8月15日停工後，至93年9月提起本件訴訟，已
    逾1年，被上訴人之請求權已因時效完成而消滅置辯。然民
    法第514條第二項規定時效為一年者，乃承攬人因定作人終
    止契約而生之損害賠償請求權，若承攬人依契約請求給付其
    性質為承攬之報酬者，消滅時效應為2年（民法第127條第7
    款）。本件被上訴人係依系爭協議請求上訴人給付，所為給
    付乃被上訴人已可請求之報酬，並非請求上訴人賠償其損害
    ，並無民法第514條第2項1年之消滅時效之適用。又依系爭
    協議，上訴人應自92年4月起至同年12月止，分期給付系爭
    款項，是其履行期最早屆至者為92年4月，距被上訴人於93
    年9月24日提起本件訴訟，亦未滿2年，是上訴人抗辯被上訴
    人之請求權已因時效而消滅亦無可採。從而被上訴人依系爭
    協議請求上訴人給付系爭款項，於法並無不合。按遲延之債
    務，以支付金錢為標的者，債權人得請求依法定利率計算之
    遲延利息，民法第233條第1項本文定有明文，本件上訴人既
    應給付被上訴人系爭款項，經被上訴人催告後仍未給付，則
    被上訴人請求上訴人併付自起訴狀繕本送達之翌日即93年11
    月2日起，至清償日止，按週年利率百分之五計算之利息，
    亦有理由。
四、綜上所述，被上訴人本於系爭協議，請求上訴人給付940萬
    元及自起訴狀繕本送達之翌日即93年11月2日起，至清償之
    日止，按週年利率百分之五計算之利息為有理由，應予准許
    。原審判命上訴人如數給付，於法並無不合。上訴意旨指摘
    原判決不當，聲明廢棄改判，為無理由，應予駁回。
五、據上論結，本件上訴為無理由。依民事訴訟法第449條第1項
    、第78條，判決如主文。
中　　華　　民　　國　　96　　年　　1 　　月　　9 　　日
                    民事第九庭
                        審判長法  官   黃熙嫣
                              法  官   陳玉完
                              法  官   呂太郎
正本係照原本作成。
如不服本判決，應於收受送達後20日內向本院提出上訴書狀，其
未表明上訴理由者，應於提出上訴後20日內向本院補提理由書狀
（均須按他造當事人之人數附繕本）上訴時應提出委任律師或具
有律師資格之人之委任狀；委任有律師資格者，另應附具律師資
格證書及釋明委任人與受任人有民事訴訟法第466條之1第1項但
書或第2項（詳附註）所定關係之釋明文書影本。
中　　華　　民　　國　　96　　年　　1 　　月　　11　　日
　　　　　　　　　　　　　　　書記官   黃千鶴
附註：
民事訴訟法第466條之1（第1項、第2項）：
對於第二審判決上訴，上訴人應委任律師為訴訟代理人。但上訴
人或其他法定代理人具有律師資格者，不在此限。
上訴人之配偶、三親等內之血親、二親等內之姻親，或上訴人為
法人、中央或地方機關時，其所屬專任人員具有律師資格並經法
院認為適當者，亦得為第三審訴訟代理人。
